臺灣花蓮地方法院民事判決　九十年度訴字第四二○號
　　原　　　告　國曜營造有限公司
　　法定代理人　丙○○
　　被　　　告　花蓮縣立美崙國民中學
　　法定代理人　甲○○
　　訴訟代理人　乙○○
右當事人間給付工程款事件，本院判決如左：
    主      文
被告應給付原告新臺幣貳拾玖萬陸仟捌佰貳拾元及自民國九十年二月十四日起至清償
日止，按週年利率百分之五計算之利息。
原告其餘之訴駁回。
訴訟費用由被告負擔十分之四，餘由原告負擔。
本判決於原告以新臺幣壹拾萬元為被告供擔保後，得假執行。
原告其餘假執行之聲請駁回。
    事      實
甲、原告方面：
  一、聲明：
    (一)被告應給付原告新臺幣七十五萬零七百八十元及自民國九十年一月十一日起至
      清償日止，按週年利率百分之五計算之利息。
    (二)請准供擔保，宣告假執行。
  二、陳述：
    (一)被告於民國八十九年六月二十四日委請原告興建該校八十九年開辦午餐之廚房
      ，總工程費新臺幣（下同）八百七十三萬元，工期自八十九年六月三十日起一
      百二十日曆天內完成，並訂有工程契約書。殊料原告於九十年一月十日完工並
      經驗收完畢，被告竟藉口原告遲延完工九十三天而予以扣款八十一萬一千八百
      九十元，嗣經原告據理力爭主張並未遲延完工，被告始自承理虧因而發還六萬
      一千一百一十元，但仍有七十五萬零七百八十元遭被告違法扣款，為此請求被
      告返還該扣款以及自完工日翌日起至清償日止，按週年利率百分之五計算之利
      息。
    (二)經查，原告依約應於八十九年六月三十日起一百二十日曆天內即八十九年十月
      二十七日之前完成本件工作，而原告已於九十年一月十日向被告申報完工，被
      告卻未立即驗收，竟延至九十年二月十三日始行驗收，此間有三十三天之差距
      ，不得計入遲延日期。再者，施工材料雲田瓦之生產廠商臨時通知停產無法供
      貨，該產品之外形、規格為國內外單一生產，為配合原有校舍之整體，原告曾
      發函通知被告准予延長工期，經被告以八九崙中總字第一三０五號函請監造建
      築師曾振賜依專業判斷認定，並經建築師以八九振字第０００一二一八０一號
      函覆原告，准予展延工期三十日為待料所需時間，故該三十日亦不應計入遲延
      工期，被告卻予以計入，實非妥適。
    (三)再者，被告於本件工程施工期間，另行發包其週邊設施工程，由於此一工程係
      屬廚房周圍之出入嚴重影響人員、材料進場，導致無法施工前後共計十五日，
      依據合約書中工期核算要點第五點第三款規定，理應不計入工期十五天。又開
      工之初即八十九年七月間啟德颱風登陸，造成工地嚴重積水、土方坍塌，致使
      原告無法施工，災前防護、災後復建，共計四日，依據合約書中工期核算要點
      第五點第五款約定，亦不應計入遲延工期。是以，以上共計八十二日不應計入
      遲延工期，則以此計算原告並無遲延完工之情形，故被告之扣款顯無理由，應
      返還於原告。退步言之，縱認被告之扣款有理由，然其違約金比例為每日依據
      總價千分之一計算，顯然過高，請求酌減違約金至總價金千分之零點五。
  三、證據：提出(一)工程契約一份、(二)工程結算驗收證明書一紙、(三)國曜營造有限公
      司（九０）曜營字第零０一號函一紙、(四)曾振賜建築師事務所九十振字第００
      ０九００二一四０一號函及九十振字第０００九００五０八０一號函各一紙、
      (五)國曜營造有限公司（八九）曜營字第０二三號函一紙、(六)新發窯業廠股份有
      限公司函一紙、(七)承耀企業有限公司八十九年十月十五日函一紙、(八)曾振賜建
      築師事務所八九振字第０００一二一八０一號函一紙、(九)宏隆營造有限公司函
      一份、(十)中央氣象局氣象資料一紙、(十一)監工日報四紙、(十二)花蓮縣政府暨所屬機
      關學校辦理各項工程工期核算要點一份、(十三)工程估驗單十八紙、(十四)花蓮縣立美
      崙國中九十崙中總字第０五四六號函一紙（均為影本）。
乙、被告方面：
  一、聲明：駁回原告之訴及假執行之聲請。
  二、陳述：
    (一)原告承建被告開辦午餐廚房新建工程，工期自八十九年六月三十日起一百二十
      日內完成，應於八十九年十月二十七日竣工，原告實際完工日期為九十年二月
      十三日，逾期天數達一百零九日。期間原告因比莉絲颱風及象神颱風各聲請延
      長工期七日，經縣府核准；又中秋節、中元節各一日為依約延長工期，總計延
      長工期十六日；而工程期間春節共計七日，亦不計入工期，且經縣府核准。因
      此，以上總計二十三日應予扣除，惟扣除後原告仍遲延八十六日，依據合約約
      定每遲延一日按工程總價款千分之一計算違約金，而本件工程總價款為八百七
      十三萬元，其千分之一為八千七百三十元，則原告總計遲延八十六天，其違約
      金即為七十五萬零七百八十元，被告依約予以扣款，並無違誤。
    (二)關於本件完工日期，原告雖主張已於九十年一月十日向被告申報完工，然該申
      報完工函於九十年一月二十日始送達被告，被告於當日即作現場勘查，然勘查
      結果計有工地鷹架未拆除、地板磨石子未磨、磁磚未貼妥、電梯廚具未試車等
      多項工程未完工，工程進度不符合契約第十九條關於完工之約定，被告並通知
      原告工程完工報告不予同意，又經建築師多次至現場認定，原告遲至九十年二
      月十三日才將上述未完工部分施作完畢並經建築師認定後辦理初驗。因此，原
      告完工日期確為九十年二月十三日，並非如其所述為九十年一月十日。
    (三)次查，本工程於八十九年六月三十日開工，原告於十二月七日方提出雲田瓦停
      產事宜，是原告提報雲田瓦停產時間已未依合約第十二條第三項規定之開工後
      三十日內提出聲明之約定；且又經建築師函覆雲田瓦非屬單一生產廠商，並請
      原告儘速進場施工。而相關爭議並於九十年七月二十四日下午二時由花蓮縣政
      府法制工程相關單位、原告法定代理人、曾振賜建築師事務所及被告工程小組
      召開專案會議，經討論後作成雲田瓦案不可以延長工期之決議。被告依據建築
      師認定，並召開專案會議討論，盡予嚴謹辦理，實無不當之處。
    (四)另關於原告主張本件工程施工時，被告另行發包廚房週邊設施工程以致原告無
      法施工十五日云云，查依據合約書中工程核算要點第五條第三項規定「因須配
      合其他工程致『全部』工程作業不能進行者」始得不計入日曆天。週邊工程施
      工期間本工程結構已經完成，不須重型機械進入，且進入工地並非單一通道，
      對該工程毫無影響，故無停工之虞，再者，原告亦未曾提出因週邊工程施工影
      響其工程進行而須延展工期之報告，如不計入工期實不合理。
    (五)原告又主張本件工程開工之初即八十九年七月間啟德颱風登陸，故不應計入工
      期四日。但依據合約第十六條第三款災害處理之約定，遭遇颱風不可抗力之天
      然災害時，原告應於災害發生後七日內向被告報請被告派員會勘，經勘查屬實
      者，始得按實需工作時間延展履約期限，且依據契約第六條第二項第一款約定
      ，應以書面向被告申請延期。而原告對於啟德颱風所造成無法施工之情形，未
      依上開約定以書面向被告申請延期，故依約不得予以延展工期。至於原告主張
      系爭合約所定違約金過高云云，實則本件合約乃經雙方合意，並符合行政院公
      共工程委員會依政府採購法第六十三條第一項訂之「採購契約要項」規定，並
      無過高情況，被告依約扣繳逾期違約金，並無不公平之處。
  三、證據：提出(一)國曜營造有限公司九十年一月十日（九０）曜營字第００一號函
      一紙、(二)曾振賜建築師事務所九十年二月十四日九十振字第０００九００二一
      四０一號函及八十九年十二月十八日八九振字第０００一二一八０一號函各一
      紙、(三)花蓮縣立美崙國中九十年四月二十七日開辦午餐新建工程會議紀錄一紙
      、(四)照片二幀、(五)花蓮縣立美崙國中九十崙總字第九十崙中總字第０四一七號
      函一紙、(六)花蓮縣政府九十年六月六日九十府教體字第０四００九六號函一紙
      、(七)開會通知單一紙、(八)雲田瓦停產請延工期專案會議紀錄一份。
    理      由
一、本件原告起訴主張其於八十九年六月二十四日與被告訂立八十九年開辦午餐新建
    廚房工程（以下簡稱系爭工程）之契約（以下簡稱系爭契約），工程總價款八百
    七十三萬元，開工日期為八十九年六月三十日，依約應於開工後一百二十個日曆
    天內完工。然期間除比莉絲與象神颱風扣除十四天、中秋節與中元節各扣除一天
    、農曆春節扣除七天之外，原告已於九十年一月十日申報完工，然被告遲至九十
    年二月十三日始行驗收，此間差距三十三天，不應計入遲延。且原告因雲田瓦生
    產廠生停產，經建築師事務所認定得予延展工期三十日、被告另行發包廚房週邊
    工程導致原告無法施工達十五日、啟德颱風造成四日無法施工等情，各該期間亦
    不應計入遲延工期。是以，以上共計八十二天不得計入遲延工期，則原告並無遲
    延完工情形，被告竟違約認定原告遲延完工八十六日而予以扣繳遲延違約金七十
    五萬零七百八十元，顯有不當，且其違約金每日為工程總價款千分之一，亦屬過
    高，應與酌減，為此請求被告返還扣繳之違約金及利息。被告則以原告於九十年
    一月十日申報完工，被告於一月二十日收受送達後即進行驗收，然因原告尚有多
    項工程未完工，不符合契約關於完工之認定條件，故經建築師函告補正後，於九
    十年二月十三日始將未完成部分施作完畢並經建築師驗收，故完工日期應為九十
    年二月十三日。又本件工程所需雲田瓦並非單一廠商生產，經建築師認定無須延
    展工期，故經被告召開會議決定不予延展工期三十日；且被告另行發包廚房週邊
    工程並未影響致使原告工程全部無法施工，依約亦不得予以延展工期；而原告亦
    未依約於颱風後以書面向被告申報災害請求延期，依約亦不得予以延展工期。故
    原告遲延完工經扣除二十三日後，尚逾期八十六日，依約以每日按工程總價款千
    分之一即八千七百三十元計算遲延違約金共計七十五萬零七百八十元，故被告予
    以扣款乃合於約定亦無過高之情形等語，資為抗辯。
二、原告主張於八十九年六月二十四日與原告簽訂八十九年開辦午餐新建廚房工程，
    工程總價款八百七十三萬元，開工日期為八十九年六月三十日，依約應於一百二
    十個日曆天完工，而原告於九十年一月十日申報完工、被告於九十年二月十三日
    始驗收完畢，以及應扣除比莉絲與象神颱風各七日、中秋節與中元節各一日、農
    曆春節七日之後，被告仍扣款遲延違約金七十五萬零七百八十元等事實，業據其
    出內容相符之工程契約、工程結算驗收證明書、國曜營造有限公司（九０）曜營
    字第零０一號函、曾振賜建築師事務所九十振字第０００九００二一四０一號函
    為證，被告對上開事實均不否認，堪信原告之主張為真實。惟關於系爭工程之完
    工日期，原告主張應以其於九十年一月十日申報完工日期為準，被告則辯稱依約
    應以鷹架拆除、器具移除並經勘驗認可後即九十年二月十三日，始得認為完工。
    經查，系爭契約第十九條第一項約定：「工程完工：工程依本契約完竣後，乙方
    （指原告）應對施工期間損壞或遷移之公共設施予以修復或回復，並經現場堆置
    之施工器具、器材、廢棄物及非本工程所應有之設施全部運離或清除，並填具竣
    工報告，於經甲方（指被告）勘驗認可後，始得認定為工程完工，乙方並應在七
    日內以書面通知甲方備查」。是以，關於系爭工程是否完工，應即依照上開約定
    予以認定。被告辯稱原告於九十年一月十日申報完工，於九十年一月二十日收受
    送達後立即勘驗工程，然發現尚有鷹架未拆除、地板磨石子未磨、磁磚未貼妥、
    電梯廚具未試車等多項工程未完工等情，業經其提出國曜營造有限公司九十年一
    月十日（九０）曜營字第００一號函、曾振賜建築師事務所九十年二月十四日九
    十振字第０００九００二一四０一號函為證，而原告對於尚有部分工程未完工、
    鷹架未拆除等情，亦不否認，足徵被告所辨為真實。從而，原告雖於九十年一月
    十日申報完工，然其尚有工程未全部完成，且現場雜物、器具未移除完畢，依約
    即不得認已完工，是系爭工程完工日期應即以實際經勘驗認可之日期即九十年二
    月十三日為準。從而，原告主張系爭工程完工日期為九十年一月十日，顯非事實
    ，則其主張自九十年一月十一日起至九十年二月十三止共計三十三日應不計入遲
    延工期，即非可採。
三、原告復主張因系爭工程所需雲田瓦之生產廠商臨時停產，已向建築師申請延長工
    期，經曾振賜建築師事務所准予展延工期三十日，故該待料期間三十日不應計入
    遲延工期，並提出與所述相符之國曜營造有限公司（八九）曜營字第０二三號函
    、新發窯業廠股份有限公司函、承耀企業有限公司八十九年十月十五日函及曾振
    賜建築師事務所八九振字第０００一二一八０一號函為證，應屬真實。被告則辯
    稱雲田瓦並非單一廠商生產，故不准延長工期，並提出其所收受之曾振賜建築師
    事務所八九振字第０００一二一八０一號函。經查，被告所收受之上開函文，其
    內容確實與原告所提出同一文號之函文內容不一，惟後經曾振賜建築師事務所陳
    明係因「發文當時校方、營造公司及本所前往審計室詢問是否可依營造公司請求
    延長工期，經審計室解釋非單一廠商生產，應不適准予延長工期，本所因而重新
    發文，而本所疏失沒有將國曜營造有限公司先前所給函文收回，固有國曜營造有
    限公司所提出文義不同函文之情形」，此有被告提出之上開函文在卷可參。然查
    ，就專業領域而言，關於建築材料是否為單一規格、單一廠商生產，以及是否有
    待料期間必要之認定，應屬建築師事務所本於其建築方面之專門職業領域內所得
    以合適認定，而審計室僅為預算監督執行單位，對於各種建築材料之規格、供料
    狀況，乃至於是否有待料期間之必要，似非其專業領域範圍內所掌事項，而有賴
    於建築師或其他建築材料專業人員之鑑定或調查予以補充後，方得稱完備。是以
    ，系爭工程所需雲田瓦材料因生產廠商停產之情形，既經曾振賜建築師事務所訪
    查後，認定此種情形實屬特殊狀況，依法查證屬實，經與上級單位協商，准予展
    延工期三十日為待料所需時，此有原告提出之上開函文可稽，則此一認定乃建築
    師依其專業知識之所為，殊不因嗣後審計單位本於監督預算執行基準所為之變更
    指示而有所差異。從而，系爭工程所需雲田瓦因生產廠商停產無法供料，並經建
    築師事務所認定為特殊情況而准予三十日之待料期間，則原告主張應扣除三十日
    之延遲工期，洵屬有據，應予採信。
四、至於被告另辯稱依據系爭契約第十二條第三項約定，如在該等市場中無法獲得合
    於契約中規格的產品時，原告應在開工後三十日內，以書面向被告提出申請，而
    原告未於開工後三十日內書面申請，當不得主張延展工期。然查，系爭契約第十
    二條第三項乃規定「乙方應自備之材料機具設備，依本契約定有特殊規格者，乙
    方應於開工後三十日內，向國內外市場之專業廠商訂購，如在該等市場中無法獲
    得合於契約中規格的產品時，應在此期間內，以書面向甲方提出聲明，經甲方查
    證屬實，得以變更設計程序變更其規格，或以同等品代替使用；乙方未在上開期
    限內聲明，而在施工時方提出市場無法供應此等產品聲明時，經甲方查證屬實，
    仍得比照變更設計程序變更其規格，或以同等品代替使用，但乙方應處以該項產
    品項目契約價格百分之十的罰款。」核其內容僅關於是否可另行變更設計或使用
    其他代替品之條件，並未約定展延工期之相關事項，被告執以為待料期間認定之
    依據，尚嫌無據。且因不可歸責於當事人之事由致給付不能，其所生之損害不得
    令由不可歸責之一方負擔，此乃民法第二百二十五條規定之立法意旨，亦係法律
    對於契約當事人債務不履行所生風險之預先分配。系爭契約雖係政府機關依據政
    府採購法之相關規定所預先擬定，用於同種類交易之契約條款，即所謂定型化契
    約，如定型化契約條款加重他方當事人之責任者，對該方當事人顯失公平，依據
    民法第二百四十七條之一第二款規定，該部分約定為無效；且並不因系爭契約係
    本於政府採購法之相關規定所擬定而有適用上之不同。從而，縱被告業經召開會
    議而決議不予雲田瓦停產任何延期，此有被告提出之會議紀錄在卷可稽，惟因被
    告係依據系爭契約第六條第二項第一款「因甲方之原因，或天災人禍等人力不可
    抗拒因素，致須延長完工期限時，乙方應以書面向甲方申請延期，甲方得視實際
    情形酌予延期，乙方對甲方最後核定之延期，不得提出異議」之規定，經審酌結
    果而認定本件工程所需雲田瓦停產致生之待料期間不得延長工期，而該條文內容
    即係將不可歸責於原告之事由所生不利益歸由原告負擔，且又不準原告異議，依
    上所述，乃加重原告之責任，應認該部分約款為無效。從而，被告依該無效條文
    所為之認定即無任何法律上拘束力，其此部分辯解顯不足採。
五、原告另主張因八十九年七月初啟德颱風登陸花蓮導致四日無法施工，故應扣除四
    日不計入工期，被告則辯稱原告未依約以書面向被告提出申請，故不得扣除該四
    日。惟查，原告於啟德颱風來襲八十九年七月七日至十日之系爭工程監工日報中
    ，均載明因啟德颱風登陸、大雨停工、崩土清理及抽水等工地重要事項，併記明
    停止計算工期；且各該監工日報亦經原告法定代理人甲○○，以及總務主任周建
    華、承辦人員郭建國核閱蓋章，此有卷附監工日報可證。是以，原告業以監工日
    報向原告聲明啟德颱風來起導致無法施工之情況，並載明停止計算工期，應認已
    符合契約所定書面之要求，毋須另行依其他正式之書面提出聲請；而原告之法定
    代理人與總務主任、承辦人員皆於該監工日報蓋章，亦應認已同意該四日不計入
    工期，且依據原告提出之中央氣象局氣象資料，亦足證該四日確為颱風登陸日期
    無法工作。是以，原告主張該四日不應計入工期，堪予採信。至於原告主張因被
    告另行發包系爭工程週邊工程，導致其無法盡出施工十五日，亦應予以扣除云云
    ，卻未據提出有力之證據以實其說，而被告則辯稱系爭工程仍有其他出入口可使
    用，並不因另行發包而導致全部無法施工，並提出照片為證，堪信其辯稱為真實
    ，從而，原告此部分主張，則屬無理，難以採信。
六、綜合上述，原告主張因雲田瓦之待料期間三十日，以及啟德颱風登陸造成四日無
    法施工，應屬真實，而須加以扣除，至於其主張申報完工至勘驗認可完畢期間差
    距三十三日，以及系爭工程週邊另行發包導致無法施工十五日等情，則非真實，
    不應扣除。從而，系爭工程遲延共計八十六日，經扣除上開得排除不計入之三十
    四日後，原告僅遲延五十二日，其金額依約每日按系爭工程總價款八百七十三萬
    之千分之一計算，即每日八千七百三十元，總計四十五萬三千九百六十元。原告
    固主張系爭契約所約定之違約金過高，應與酌減，然本件違約金係以每日工程總
    價千分之一計算，合計四十五萬三千九百六十元，亦僅佔系爭契約總工程價款百
    分之五點二，核其違約金比例依據一般工程慣例，難謂過高，是原告主張應予酌
    減為千分之零點五，尚嫌無理。從而，原告所應支付之遲延違約金共計四十五萬
    三千九百六十元，惟被告所扣取之遲延違約金為七十五萬零七百八十元，其超過
    部分計有二十九萬六千八百二十元，即無由扣取，應返還於原告。至於原告主張
    被告給付應自其申報完工翌日即九十年一月十一日起算至清償日止，按週年利率
    百分之五計算之利息，惟因系爭工程完工日期經前開認定應為九十年二月十三日
    ，是其利息之計算即應由該日之翌日起算。綜上，原告主張被告應給付二十九萬
    六千八百二十元及自九十年二月十四日起至清償日止，按週年利率百分之五計算
    之利息，為有理由，應予准許，逾此部分之請求，則屬無理，應予駁回。
七、原告陳明願供擔保，聲請宣告假執行，就其勝訴部分，經核並無不合，爰酌定相
    當擔保金額准許之；至於原告敗訴部分，其假執行之聲請，已失其所附，應予駁
    回。
八、據上論結，本件原告之訴為一部有理由，一部無理由，依民事訴訟法第七十九條
    但書、第三百九十條第二項，判決如主文。
中　　　華　　　民　　　國　　九十一　　年　　　五　　　月　　八　　　　日
                                    臺灣花蓮地方法院民事庭
~B審判長法官　陳心弘
~B法　　　官　林碧玲
~B法　　　官　余明賢
右正本證明與原本無異。
如對本判決不服，應於送達後廿日內，向本院提出上訴狀（應抄附繕本）。
~B法院書記官　林香君
中　　　華　　　民　　　國　　九十一　　年　　　五　　　月　　　九　　　日
